臺灣桃園地方法院民事判決　　　　　　　　　　　　九十一年度訴字第二○九五號
　　原　　　告
　　即反訴被告　甲○○
　　訴訟代理人　呂傳勝律師
　　複　代理人　呂丹琪律師
　　被　　　告
　　即反訴原告　乙○○
　　訴訟代理人　鍾開榮律師
右當事人間請求拆屋還地事件，經本院於中華民國九十三年六月二日言詞辯論終結，
判決如左：
    主　　文
原告之訴及假執行之聲請均駁回。
訴訟費用由原告負擔。
兩造共有坐落桃園縣大溪鎮○○段粟子園小段九七之一三地號土地，地目田，面積五
千五百八十七平方公尺應予分割，其分割方式如下：如附圖二所示Ｂ部分，分歸反訴
原告所有，Ａ部分，分歸反訴被告所有。
反訴訴訟費用由兩造各按附表一所示之比例負擔。
    事　　實
甲、原告即反訴被告方面：
壹、本訴部分
一、聲明：
（一）被告應將坐落桃園縣大溪鎮○○段粟子園小段九七之一三地號內，如附圖一所
      示Ａ部分，面積０點０一五一公頃，Ｂ部分，面積０點００三八公頃，Ｃ部分
      ，面積０點００三五公頃；與坐落同小段九七之一四地號內，如附圖一所示Ａ
      部分，面積０點０三七五公頃之地上建物拆除，並將同段九七之一四地號內如
      附圖一所示Ａ部分土地交還原告。
（二）訴訟費用由被告負擔。
（三）願供擔保請准宣告假執行。
二、陳述：依土地登記謄本所載坐落桃園縣大溪鎮○○段粟子園小段九七之一四地號
    （下稱系爭九七之一四地號土地），地目田，面積六千七百一十三平方公尺，為
    原告所有；同段九七之一三地號（下稱系爭九七之一三地號土地），地目田，面
    積五千五百八十七平方公尺，為兩造所共有，應有部分各二分之一。被告無權占
    有如附圖一所示Ａ部分、坐落九七之一三地號內、面積０點０一五一公頃與Ｂ部
    分、坐落九七之一三地號內、面積０點００三八公頃，Ｃ部分坐落九七之一三地
    號內、面積０點００三五公頃以及坐落九七之一四地號內、面積０點０三七五公
    頃之土地，搭蓋違章建築（下稱系爭建物）。爰依民法第七百六十七條前段、第
    八百二十一條之規定，起訴如聲明所示。
三、對被告抗辯之陳述：
（一）因被告積欠訴外人陳莊玉英借款新台幣（下同）二百萬元及利息八萬元，將系
      爭九七之一四地號土地、系爭九七之一三地號土地，以及同段九七之一六地號
      三筆土地應有部分各二分之一，為訴外人陳莊玉英設定最高限額二百四十萬元
      抵押權。被告為償還上開借款及利息，於民國八十五年七月六日與原告訂立協
      議書約定，將上開土地應有部分出售予原告，並於辦理移轉登記後，原告以上
      開土地向金融機構貸款。嗣原告以上開土地向訴外人桃園縣大溪鎮農會（下稱
      大溪鎮農會）設定抵押權貸款六百萬元，以其中三百萬元代償被告上開借款及
      利息，並將訴外人陳莊玉英之抵押權登記塗銷。
（二）兩造又於八十五年九月五日訂立協議書（下稱系爭協議書），第二條約定：「
      甲（即被告方面）、乙（即原告方面）方應各自按期繳納農會貸款之本息，並
      於八十八年十二月卅一日前清償全部貸款。如甲方逾壹期未按時繳納或未於九
      十年十二月卅一日前清償全部貸款時，視同甲方將所有權賣渡予乙方並由乙方
      負擔全部之貸款本息。‧‧‧」，惟被告僅繳納利息至九十年三月止即未再清
      償，致訴外人大溪鎮農會聲請鈞院以九十年執字第一九六八八號拍賣抵押物強
      制行事件查封上開土地，原告不得已代償被告所欠貸款本息，訴外人大溪鎮農
      會乃聲請法院啟封，惟所設定之抵押權仍未塗銷。故依系爭協議書第二條約定
      ，視同被告將所有權賣渡予原告，上開土地為原告單獨所有，兩造並無信託關
      係。
（三）被告在系爭土地上搭蓋違章建築，未經原告同意，係屬無權占有，被告抗辯係
      經原告同意及聲請訊問證人陳徐罔市之證詞不足採信。
四、證據：提出實測圖一件、土地登記謄本二件、八十五年七月六日協議書、土地買
    賣所有權移轉契約書、系爭協議書、鈞院九十年度拍字第八一三號民事裁定、九
    十一年五月十四日桃院丁民執木字第一九六八八號通知、被告繳納利息明細表各
    一件（以上均為影本）、照片八幀為證。並聲請本院勘驗現場，囑託桃園縣大溪
    地政事務所繪製現場複丈成果圖。
貳、反訴部分：
一、聲明：反訴原告之訴駁回。
二、陳述：
（一）反訴被告提起本訴請求反訴原告拆屋還地，反訴原告以反訴請求分割共有物，
      反訴訴訟標的及其防禦方法與本訴不相牽連，反訴原告意圖延滯訴訟而提起反
      訴，依民事訴訟法第二百六十條之規定，應將反訴駁回。
（二）反訴被告代償反訴原告積欠訴外人大溪鎮農會借款三百萬元及利息，依系爭協
      議書第二條約定，視同反訴原告將系爭九七之一四地號土地、同段九七之一六
      地號土地、及系爭九七之一三地號土地應有部分各二分之一出賣予反訴被告，
      反訴原告則負有移轉所有權登記予反訴被告之義務，且反訴被告自有使用之權
      利，反訴原告請求分割系爭九七之一三地號土地並無理由。
三、證據：援引本訴部分提出之證據。
乙、被告即反訴原告方面：
壹、本訴部分：
一、聲明：
（一）原告之訴及其假執行之聲請均駁回。
（二）如受不利判決，願供擔保請准宣告免為假執行。
二、陳述：
（一）系爭二筆土地係兩造共有，應有部分各二分之一，因申辦貸款之需，兩造於八
      十五年九月五日訂立系爭協議書，將上開土地信託移轉登記原告名下，並以原
      告名義向訴外人大溪農會辦理貸款，設定最高限額七百二十萬元之抵押權，實
      際貸款六百萬元，即兩造各貸款三百萬元，被告均按期繳納所貸三百萬元之本
      息。詎原告違反土地信託契約本旨，私自向訴外人大溪農會加貸三百萬元，並
      提高設定抵押權為九百萬元，致被告信託之財產權益受損，更因原告私人債務
      未清償，致系爭二筆土地遭訴外人聯邦商業銀行股份有限公司（下稱聯邦銀行
      ）聲請法院查封拍賣。上開信託登記關係，業經被告依法終止並請原告辦理回
      復移轉，並再以本答辯狀繕本之送達為終止信託登記之意思表示。被告為系爭
      二筆土地共有人，其中系爭九七之一四地號土地並非原告單獨所有，且被告於
      該地號土地上搭蓋房屋係經原告同意，並非無權占用。何況被告係於八十二年
      間搭蓋系爭建物，又以上開土地為擔保向訴外人大溪鎮農會借貸係於八十五年
      間，原告豈可能全不知情及不同意？
（二）兩造間於八十五年九月五日簽訂之系爭協議書性質、被告拒付本金、利息及主
      張抵銷之法律依據：
（１）依該系爭協議書之約定，信託本旨之貸款金額最高為六百萬元，雙方應各自按
      期繳納農會貸款本息，並於八十八年十二月卅一日前償清全部貸款，即七百二
      十萬元最高限額抵押權及共同擔保六百萬元借款係存在兩造共有土地上，兩造
      均負清償及回復原狀之雙務對價關係，系爭協議書係互負對價及履行權利義務
      關係性質之混合契約。本件原告有先為清償其分擔三百萬元本息之義務，卻未
      於八十八年十二月三十一日前履行清償，違反其應先為給付義務，被告自得行
      使同時履行抗辯，拒付其餘貸款之本息。
（２）又受託人不得將信託財產轉為自有財產，或於該信託財產上設定或取得權利。
      受託人違反規定時，委託人得準用信託法第二十三條規定請求賠償。信託法第
      二十三條、第三十五條第一項及第三項定有明文。原告私自向訴外人大溪農會
      加貸三百萬元，造成被告三百萬元抵押債務之損害，違反上開法文規定，被告
      自得以該損害債權抵銷系爭貸款。且按當事人之一方，應向他方先為給付者，
      如他方之財產，於訂約後顯形減少，有難為對待給付之虞時，如他方未為對待
      給付或提出擔保前，得拒絕自己之給付。民法第二百六十五條定有明文。原告
      不僅未依約定於期限前清償其應分擔之貸款本息，同時原告另向農會貸款三百
      萬元之本息亦未繳納，致系爭二筆土地於九十年二月一日遭法院假扣押查封，
      致系爭二筆土地由鈞院以九十年執字第一九六八八號調卷執行拍賣在案，系爭
      二筆土地仍遭鈞院假扣押查封，原告向農會貸款亦未清償，原告違反上開諸多
      信託本旨致被告權益受損，被告自得於九十年九月起行使主張抵銷、上開不安
      抗辯權，拒付貸款本息。
（３）按權利之行使，不得以損害他人為主要目的，為民法第一百四十八條所明定。
      系爭二筆土地因原告違反信託本旨、逾期未繳納大溪鎮農會貸款及其私人債務
      未清償，遭訴外人聯邦銀行聲請法院查封，致無法回復原狀，業經被告提起鈞
      院九十二年訴字第七號民事損害賠償事件。原告對系爭二筆土地顯已無任何處
      分權源，更何況原告已無清償能力，系爭二筆土地若遭拍賣後，原告亦非所有
      權人，被告係系爭二筆土地之所有人及債權人，原告以損害被告之權利行使為
      目的主張拆除系爭建物，自屬濫用權利，於法無據。
（三）系爭九七之一三地號土地既經被告提起反訴請求分割共有物，系爭建物坐落於
      分歸被告所有土地，被告自屬有權占用，原告不得主張拆除。
三、證據：提出系爭協議書一件、土地登記謄本二紙、交通部郵局（台北十四支局）
    存證信函第三五八號、地籍圖謄本（分割方案）、本院九十二年度訴字第七號民
    事判決各一件（以上均為影本），並聲請訊問證人陳徐罔市為證。
貳、反訴部分：
一、聲明：兩造共有系爭九七之一三地號土地，地目田，面積五千五百八十七平方公
    尺應予分割，如附圖二所示Ｂ部分，分歸反訴原告所有，Ａ部分，分歸反訴被告
    所有。
二、陳述：系爭九七之一三地號土地係兩造共有，應有部分各二分之一，反訴被告並
    不爭執。反訴被告明知反訴原告興建建物係經其同意，卻執意興訟，衍生兩造複
    雜之共有關係，為使兩造關係單純化，爰依法請求裁判分割系爭九七之一三地號
    土地如第一項聲明所示。又系爭九七之一三地號土地若經分割，且由反訴原告取
    得如附圖二所示Ｂ部分，系爭建物坐落於反訴原告分割取得之土地，反訴原告自
    非無權占用，本件反訴訴訟標的與本訴防禦方法同一，自非不得提起。
三、證據：援引本訴部分提出之證據。
丙、本院依職權調閱本院九十一年度執字第一二三三八號執行卷宗（內含九十年度執
    字第一九六八八號執行卷宗）及本院九十二年訴字第七號民事卷宗。
    理　　由
甲、程序方面：
一、按反訴之標的與本訴之標的及其防禦方法不相牽連者，不得提起，民事訴訟法第
    二百六十條第一項定有明文。又該條項所稱之相牽連者，係指反訴之標的與本訴
    之標的間，或反訴之標的與防禦方法間，兩者在法律上或事實上關係密切，審判
    資料有共通性或牽連性者而言。舉凡本訴標的法律關係或作為防禦方法所主張之
    法律關係，與反訴標的之法律關係同一，或當事人兩造所主張之權利，由同一法
    律關係發生，或本訴標的之法律關係發生之原因，與本訴標的之法律關係發生之
    原因，其主要部分相同，均可認為兩者間有牽連關係。本件原告起訴主張被告應
    將坐落桃園縣大溪鎮○○段粟子園小段九七之一三地號內，如附圖一所示Ａ部分
    ，面積０點０一五一公頃，Ｂ部分，面積０點００三八公頃，Ｃ部分，面積０點
    ００三五公頃；與坐落同小段九七之一四地號內，如附圖一所示Ａ部分，面積０
    點０三七五公頃之地上建物拆除，並將同段九七之一四地號內如附圖一所示Ａ部
    分土地交還原告，其中系爭九七之十三地號為兩造所分別共有乙節，此有土地登
    記謄本一份附卷足憑，是被告反訴主張請求分割系爭九七之十三地號，應認與本
    訴有牽連關係無誤，合先敘明。
乙、得心證之理由：
壹、本訴部分：
一、本件原告起訴主張：系爭九七之一四地號土地，地目田，面積六千七百一十三平
    方公尺，為原告所有；系爭九七之一三地號土地，地目田，面積五千五百八十七
    平方公尺，則為兩造所共有，應有部分各二分之一。被告占有如附圖一所示Ａ部
    分，坐落九七之一三地號內，面積０點０一五一公頃，與Ｂ部分坐落九七之一三
    地號內，面積０點００三八公頃，Ｃ部分坐落九七之一三地號內，面積０點００
    三五公頃之土地及坐落九七之一四地號內，面積０點０三七五公頃土地，搭蓋系
    爭建物，爰依民法第七百六十七條前段、第八百二十一條之規定，起訴如聲明所
    示等語。被告則以：系爭二筆土地係兩造共有，應有部分各二分之一，因申辦貸
    款之需，兩造始於八十五年九月五日約定將上開土地信託移轉登記原告名下，並
    以原告名義向訴外人大溪農會辦理貸款，設定最高限額七百二十萬元之抵押權，
    實際貸款六百萬元，即兩造各貸款三百萬元，被告均按期繳納所貸三百萬元之本
    息。詎原告違反土地信託契約本旨，私自向訴外人大溪農會加貸三百萬元，並提
    高設定抵押權為九百萬元，致被告信託之財產權益受損，更因原告私人債務未清
    償，致系爭二筆土地遭訴外人聯邦銀行聲請法院查封拍賣。上開信託登記關係，
    業經被告依法終止並請原告辦理回復移轉，並再以本答辯狀繕本之送達為終止信
    託登記之意思表示。被告為系爭二筆土地共有人，系爭九七之一四地號土地並非
    原告單獨所有，且被告於系爭九七之一四地號土地上搭蓋房屋係經原告同意，並
    非無權占用等語置辯。
二、兩造不爭執之要旨：原告主張其為系爭九七之一四地號，土地登記謄本所載之所
    有權人，系爭九七之一四地號原為兩造共有應有部分各二分之一，因貸款所需，
    兩造於八十五年七月六日、同年九月五日各訂立協議書一份，被告將系爭九七之
    一四地號土地應有部分二分之一移轉予原告，以原告名義向大溪鎮農會貸款六百
    萬元並設定抵押，兩造各分得三百萬元，應各自分擔償還貸款本息。原告另於八
    十九年十一月三十日向大溪鎮農會加貸三百萬元，提高抵押權之設定為九百萬元
    ，而系爭九七之一四地號土地於九十年十月十日經法院假扣押查封，嗣由本院調
    卷執行拍賣，又兩造為系爭九七之一三地號之共有人，應有部分皆為二分之一等
    情，業據被告所不爭執，核與土地登記謄本二紙、協議書影本二份、本院依職權
    調閱本院九十一年度執字第一二三三八號執行卷宗所載相符，堪信為真實。
三、至原告主張其為系爭九七之一四地號土地之所有權人乙節，則為被告堅決否認，
    並以前揭情詞置辯，經查：
（一）依據被告所提出，兩造於八十五年七月六日簽訂之協議書第二條：「甲方（即
      被告方面）因積欠丙方（訴外人陳莊玉英）債務二百萬元及利息八萬元，並已
      就該三筆土地設定本金最高限額抵押權新台幣二百四十萬元。」、第三條「甲
      方願將上開土地出售予乙方（即原告方面）買賣契約另議定，乙方並願於移轉
      登記後以該土地向金融機構貸款用以清償甲方積欠丙方之上開債務。」約定內
      容觀之，乃協議被告將系爭土地應有部分二分之一出售予原告乙節，核與證人
      即協議書之見證律師陳鄭權於本院九十二年度訴字第七號審理程序中到院證稱
      ：「問：這份協議書簽的時候，是否乙○○要賣給甲○○？答：是要賣。問：
      有關協議書第三條，是何意？答：是土地賣給甲○○，甲○○再去幫乙○○還
      債，向銀行借款來還債。第三條所說的買賣契約另議定，是指價金支付的期別
      、稅金負擔等細節另外再約定。」（見本院九十二年度訴字第七號卷宗九十二
      年十一月十三日言詞辯論期日筆錄）內容相符，是由八十五年七月六日該份協
      議書之內容及證人之證述均可知，兩造間協議之原意係被告將系爭土地應有部
      分二分之一出售予原告，其法律性質應為買賣契約甚明。
（二）然兩造嗣後另於同年九月五日再訂協議書，約定內容為：「甲、乙雙方同意以
      乙方名義向大溪鎮農會辦理設定登記，最高限額七百二十萬元，實貸金額六百
      萬元正，由甲、乙方各取得三百萬元正（甲方並將所有權信託移轉登記予乙方
      名義）。」。依據私法自治之原則，當事人於不違反法律強行規定及公序良俗
      之情況下，得為契約更改，且契約更改原則，新約定條款應排除舊約定條款之
      適用，始符當事人訂立新協議之真意。是本件除非兩造定有保留或其他補充約
      定不得變更契約，否則即應認兩造所訂上開協議書，係替代於同年七月六日所
      訂之舊協議書。兩造間既定有新協議書，自應適用新協議書之約定。依據同年
      九月五日協議書之約定，被告將系爭土地應有部分二分之一信託移轉登記在原
      告名下，以原告名義向農會貸款六百萬元，雙方各取得貸款三百萬元，並各自
      繳納貸款本息，而被告亦依上開協議，將系爭土地應有部分二分之一以買賣為
      登記原因（惟當事人間之真意應為信託登記），移轉登記在原告名下，此有土
      地登記謄本一紙附卷足憑，且被告於貸款後亦按期繳納其分擔之本金、利息，
      此業據本院九十二年度訴字第七號判決所採認。足見兩造間就系爭土地之法律
      關係，已變為信託登記無誤。
（三）況依該協議書第二條約定：「甲、乙方應各自按期繳納農會貸款之本息並於八
      十八年十二月三十一日前清償全部貸款，如甲方逾壹期未按時繳納或未於九十
      年十二月三十一日前清償全部貸款時，視同甲方將所有權賣渡予乙方並由乙方
      負擔全部之貸款本息。但，甲方如交付並清償全部貸款時，甲方得取回原有所
      有權，或繼續信託登記予乙方名義，信託期間及移轉之一切稅費由甲方負擔。
      」，揆諸前述協議書約定內容，兩造間明白約定雙方應各自繳納農會貸款本息
      ，於貸款全部清償時，被告得取回所有權，或繼續信託登記在原告名下，協議
      書既約定為被告得「取回所有權」或「繼續信託登記」，若兩造間之法律關係
      非信託移轉登記，則被告嗣後如何取回系爭九七之一四地號，應有部分二分之
      一所有權？此均足以證明移轉系爭土地被告應有部分二分之一予原告，其法律
      性質確為信託登記，無庸置疑。
（四）本件被告將其所有系爭九七之一四地號土地，應有部分二分之一，移轉登記予
      原告之法律關係既為信託登記，已如前述，則其次應審究者乃：原告得否請求
      被告拆除坐落系爭九七之一四地號土地上，如附圖一所示Ａ部分（面積０點０
      三七五公頃）建物？按「所謂默示之意思表示，係指依表意人之舉動或其他情
      事，足以間接推知其效果意思者而言，若單純之沉默，則除有特別情事，依社
      會觀念可認為一定意思表示者外，不得謂為默示之意思表示。」最高法院二十
      九年度上字第七六二號判例著有明文。本件原告主張：坐落系爭九七之一四地
      號土地上，如附圖一所示Ａ部分建物，為被告於八十二年間所出資建造乙節，
      業據兩造所不爭執，堪信為真實。被告抗辯：坐落系爭九七之一四地號，如附
      圖一所示Ａ部分之建物，於建築斯時，即已取得原告之同意乙節，則為證人即
      被告之母親陳徐罔市到庭證述：「（問：系爭地號土地上鐵皮屋建物於建築時
      ，有無得到原告同意？）答：有，有問過甲○○。」（參見本院九十二年九月
      二十二日言詞辯論筆錄第二頁）等語。再衡諸系爭九七之一四地號，如附圖一
      所示Ａ部分建物建造時間為八十二年間，而兩造簽訂信託登記之協議書為八十
      五年九月五日，其上已有該部分建物存在乙情，原告斷不可能不知情，且原告
      於本院審理程序中亦多次表示知悉該部分建物確為被告所建造並使用，惟原告
      仍與被告達成八十五年九月五日之協議，接受被告信託移轉系爭九七之一四地
      號，應有部分二分之一之土地，同時以該其上坐落建物之土地，向銀行借貸六
      百萬元，並約定各自負擔三百萬元貸款之清償義務，嗣後原告甚至更以同筆土
      地，在未經被告同意之情況下，另外向大溪鎮農會加貸三百萬元等情，依據原
      告上開舉措，已足認原告應有默示同意被告使用系爭九七之一四地號，如附圖
      一所示Ａ部分土地建屋無誤，則本院依據證人陳徐罔市之證言，對照兩造間於
      八十五年九月五日之信託登記協議，以及原告以該系爭九七之一四地號土地向
      銀行貸款等情，認被告使用系爭九七之一四地號土地建築房屋，至少已取得原
      告以默示之意思表示表徵同意而使用，故原告自不得請求被告拆除此部分建物
      。
（五）至原告得否請求被告拆除坐落系爭九七之一三地號土地上，如附圖一所示Ａ部
      分（面積０點０一五一公頃），Ｂ部分（面積０點００三八公頃），Ｃ部分（
      面積０點００三五公頃）建物？經查，系爭九七之一三地號為兩造所共有，應
      有部分皆為二分之一，此有土地登記謄本一紙附卷足憑。本件被告於本院訴訟
      程序進行中提起反訴請求就系爭九七之一三地號土地為分割共有物之裁判，經
      本院審酌後，判決如主文第三項所示之方割方法，其中坐落九七之一三地號土
      地，如附圖二所示Ｂ部分土地應分為被告所有，而如附圖一所示Ａ部分（面積
      ０點０一五一公頃），Ｂ部分（面積０點００三八公頃），Ｃ部分（面積０點
      ００三五公頃）建物，均坐落於如附圖二所示之Ｂ部分，被告所分得之土地上
      ，原告既已非該部分土地之共有人，則原告請求被告應將系爭建物拆除並將土
      地返還共有人，亦屬於法無據，難以准許。
（六）綜上，本件原告依據民法第七百六十七條前段以及第八百二十一條之規定，請
      求被告拆除如附圖一所示，坐落系爭九七之一三、九七之一四地號上編號Ａ、
      Ｂ、Ｃ三部分建物，因系爭九七之一三地號，如附圖二所示Ｂ部分，已經本院
      以裁判分割之方式分歸被告所有，原告已非該部分土地之共有人，自不得主張
      拆除系爭建物。而坐落系爭九七之一四地號上之建物，因本院認原告應有默示
      同意被告使用之意思表示，是亦不得請求拆除該部分建物，原告之請求均屬於
      法無據，應予駁回。
（七）因本案事證已臻明確，本件被告所抗辯兩造間於八十五年九月五日簽訂之協議
      書乃為互負對價及履行權利義務關係性質之混合契約，因原告違反信託債務本
      旨，致被告權益受損，被告始同時履行抗辯，拒付其餘貸款之本息；又因原告
      無法負擔清償貸款之義務，被告主張行使不安抗辯權；以及原告違反信託義務
      ，被告得請求原告賠償損受損害，並以此部分損害賠償請求主張抵銷被告積欠
      銀行之貸款債務；暨本件原告以損害被告之權利行使為目的主張拆除系爭建物
      ，自屬濫用權利等情，均與本院上開論斷無涉，自毋庸再予審酌，附此敘明。
貳、反訴部分：
一、按各共有人得隨時請求分割共有物，分割之方法，不能協議者，法院得因任何共
    有人之聲請，命為原物分配或變價之分配，民法第八百二十三條第一項前段、第
    八百二十四條第二項定有明文。查系爭九七之一三地號土地，係兩造當事人所分
    別共有，其各人之應有部分均為二分之一，而兩造對系爭共有土地既未定有不分
    割之特約，亦無物之使用目的不能分割之情形，且無依法律規定不得分割之情事
    。從而，本件系爭土地既無不可分割之原因，而兩造就土地分割方法無法達成協
    議，反訴原告乃起訴請求裁判分割，揆諸前揭法律規定，反訴原告之請求於法並
    無未合，應予准許。
二、次按分割共有物之訴，應由法院斟酌當事人之聲明、共有物之使用現況、共有物
    之性質、經濟效用及全體共有人之利益等事項，依職權為適當之分配。經查：本
    院依反訴原告之聲請赴現場履勘結果，系爭九七之一三地號土地上，現僅有如附
    圖一所示之Ａ部分（面積０點０一五一公頃）Ｂ部分（面積０點００三八公頃）
    、Ｃ部分（面積０點００三五公頃）之建物，其餘部分並無任何建物，而其中如
    附圖一所示之Ｂ、Ｃ部分建物為反訴原告所蓋而由反訴被告支付款項等情，業據
    反訴被告所自承，又附圖一所示Ａ部分建物現為反訴原告所使用，亦為反訴原告
    所是認，是本院認如依反訴原告主張之分割方案（即將如附圖二所示Ｂ部分土地
    分歸反訴原告所有），反訴原告仍得單獨使用前述建物所占用之土地，最符合兩
    造當事人之利益，爰准予分割如附圖所示。
三、末按，因共有物分割、經界或其他性質上類似之事件涉訟，由敗訴當事人負擔訴
    訟費用顯失公平者，法院得酌量情形，命勝訴之當事人負擔其一部。民事訴訟法
    第八時條之一定有明文。查系爭土地雖因兩造無法達成分割協議，原告因而提起
    訴訟，但本件訴訟進行中所生費用，逾越其應有部分者，非為伸張或防衛其權利
    所必要，且兩造均因系爭土地之分割而互蒙其利，故依上開規定，本院認此部分
    訴訟費用應由兩造按如附表所示之應有部分比例負擔始為公平，併予敘明。
四、據上論結，本件原告之訴為無理由，反訴原告之反訴為有理由，依民事訴訟法第
    七十八條、第八十條之一、第八十一條第一款，判決如主文。
中　　　華　　　民　　　國　　九十三　　年　　　六　　　月　　三十　　　日
                                        臺灣桃園地方法院民事第一庭
~B法　　　官　陳清怡
右為正本係照原本作成
如對本判決上訴須於判決送達後廿日內向本院提出上訴狀
中　　　華　　　民　　　國　　九十三　　年　　　七　　　月　　六　　　　日
~B法院書記官　黃楓茹
~F0
~T40
 ┌──────────────────────────────────┐
 │ 附表一                                                             │
 ├──────┬─────┬──────┬──────────────┤
 │ 地號       │ 所有權人 │  應有部分  │  應負擔反訴訴訟費用之比例  │
 ├──────┼─────┼──────┼──────────────┤
 │ 九七之一三 │ 甲○○   │  二分之一  │  二分之一                  │
 │            ├─────┼──────┼──────────────┤
 │            │ 乙○○   │  二分之一  │  二分之一                  │
 └──────┴─────┴──────┴──────────────┘
